臺灣高等法院高雄分院刑事判決　　　　100年度上訴字第162號
上　訴　人　臺灣高雄地方法院檢察署檢察官
上　訴　人
即　被　告　莊建民
選任辯護人　錢信宏律師（財團法人法律扶助基金會）
上列上訴人因被告殺人案件，不服臺灣高雄地方法院99年度重訴
字第38號中華民國99年12月2 日第一審判決（起訴案號：臺灣高
雄地方法院檢察署99年度偵字第10866 號），提起上訴，本院判
決如下：
     主  文
上訴駁回。
     事  實
一、莊建民前因傷害案件，經台灣高雄地方法院93年度訴字21號
    判處有期徒刑8 月確定，甫於民國95年11月30日執行完畢。
    詎猶不知悔改，於99年3 月3 日晚間，搭乘友人謝見興駕駛
    之計程車，前往陳盈甫位於高雄市○○○路403 號之15住處
    ，欲向陳盈甫催討欠債。同日23時50分許，莊建民在前揭陳
    盈甫住處騎樓前，巧遇正遇離去該處之謝明志、劉中偉（已
    於99年7 月13日死亡）。莊建民除先通知友人王春雄騎車前
    來，並以謝明志積欠其女友「小珍」新台幣（下同）4000元
    為由，而向謝明志催討，然因謝明志指莊建民係要硬拗，以
    致兩人起爭執．莊建民竟基於傷害犯意，先出手毆打謝明志
    ，致演變為互毆。過程中謝明志即取出隨身所帶之折疊刀1
    把，詎莊建民以右手奪下該把折疊刀後，明知所持之折疊刀
    為銳利之兇器，竟仍變更其原傷害之犯意升高為殺人之犯意
    ，而基於殺人犯意，以右手持該「刃長8 ‧4 公分、刀刃長
    8.4 公分，單面開鋒」之折疊刀，朝謝明志刺殺2 、3 刀，
    謝明志遭刺後旋轉身沿中華一路慢車道向北逃走，然莊建民
    仍持刀在後緊追及續刺謝明志，致謝明志之頭、胸、肩、臂
    等處，共受有如附表所示之10處刀傷及2 處擦挫傷。嗣謝明
    志逃至同路377 號前之慢車道不支倒地，而莊明志亦因奪刀
    前曾遭刺傷，已感到手腳疼痛遂放棄追逐，並乘坐甫抵達該
    處之王春雄所騎機車離去。謝明志則因高雄市政府警察局指
    揮中心業於同日23時55分許接獲報案，而經到場之高雄市政
    府消防局中華分隊救護車急送高雄醫學大學附設中和紀念醫
    院（簡稱：高醫）救治。惟於翌（4 ）日凌晨零時11分抵達
    高醫前，莊建民即已因受有多處銳器傷，引發大量出血、血
    胸及左胸肺塌陷，終致低血溶性休克及呼吸衰竭而死亡。嗣
    經警依目擊證人陳盈甫、劉中偉之證述，獲悉莊建民涉有重
    嫌，於99年3 月4 日3 時50分許，在邱外科醫院急診室，拘
    捕適在該醫院治療刀傷之莊建民。並經通知王春雄到案說明
    後，由王春雄帶同警方在高雄市○○○路25之11號後側池塘
    內打撈，尋獲莊建民交其丟棄於折疊刀1 把（王春雄涉犯隱
    匿刑事證據罪部分，另經原審判刑確定）。
二、案經謝明志之兄謝明坤訴由高雄市政府警察局鼓山分局報告
    臺灣高雄地方法院檢察署檢察官偵查後起訴。
     理  由
壹、程序方面：
一、證據能力：刑事訴訟法第159 條之5 第1 項明定：「被告以
    外之人於審判外之陳述，雖不符前4 條之規定，而經當事人
    於審判程序同意作為證據，法院審酌該言詞陳述或書面陳述
    作成時之情況，認為適當者，亦得為證據。」，就謝見興、
    陳盈甫、楊貴山、劉中偉（註：業於99年7 月17日死亡）、
    王樹明、謝明坤及同案被告王春雄於警訊之陳述，暨謝明坤
    、同案被告王春雄於偵訊時未經具結之陳述，檢察官及被告
    、辯護人均已同意有證據能力，並捨棄對質詰問權（本院卷
    43 、58 、59頁），審理時又未提及於警偵訊時有何不法取
    供之情形，亦無證據顯示渠等之上開陳述係遭受強暴、脅迫
    、詐欺、利誘等外力干擾情形，或在影響其心理狀況致妨礙
    其自由陳述等不可信之情況下所為，且非證明力顯然過低，
    本院認為適當作為證據，自有證據能力。
二、被告之上訴狀雖曾請求傳喚證人謝見興，然嗣已當庭捨棄再
    行傳喚（本院卷94頁）。
貳、實體部分：
一、訊據上訴人即被告莊建民於本院審理時，坦承於上開時、地
    ，與被害人謝明志爭執而先出手毆打謝明志，嗣並持扣案之
    折疊刀1 把刺殺被害人，被害人倒地後經送醫，仍於到院前
    死亡。惟矢口否認有何殺人犯行，辯稱：當時是謝明志先持
    扣案之折疊刀刺傷我的手腳，我為自衛而奪下折疊刀，因謝
    明志仍持續攻擊我，我擔心謝明志是否另有其他攻擊性武器
    ，才以手上所持之物品反擊，我應該是正當防衛。又謝明志
    之傷處，集中於非屬致命要害之左肩與左臂，至於部分刀傷
    雖偏離上開部位，惟此係雙方扭打拉扯中，我難精準控制下
    手部位及力道所致；況且依照我的手機通聯記錄，我的確有
    央求友人陳盈甫報案救護謝明志，可知我並無致謝明志於死
    的故意云云。暨於原審時辯稱：我只有刺2 、3 刀，是朝謝
    明志人的左手、背部、左肩刺；當時燈光昏暗，我不確定所
    奪下並持以朝謝明志攻擊的物品是刀子云云。
二、經查：
１、被告莊建民於99年3月3日晚間23時50分許，搭乘謝見興駕駛
    之計程車，至陳盈甫位於高雄市○○○路403 號之15住處，
    在該住處騎樓前偶遇正欲離去之謝明志，被告與謝明志因事
    實欄所示之債務糾紛起爭執，過程中被告莊建民持折疊刀刺
    殺謝明志，致謝明志受有如附表所示之傷勢。高雄市政府警
    察局指揮中心同日23時55分許接獲報案後，旋即通知鼓山分
    局再轉知高雄市府消防局就近指派該局中華分隊之救護車到
    場，將莊建民急送高醫，惟於翌（4）日凌晨零時11分抵達
    高醫前，莊建民即已死亡等情，業據被告莊建民坦承不諱，
    核與目擊證人即被害人之友陳盈甫、劉中偉於警詢所證述：
    被告莊建民搭計程車前來陳盈甫住處，發現謝明志在屋外騎
    樓，兩人便發生口角爭執，進而演變成肢體互毆等語相符（
    警一卷31至33頁），並有相驗屍體證明書、相驗報告書、檢
    驗報告書、相驗筆錄各1 份及相驗照片附卷可稽，復有法務
    部法醫研究所99年4 月13日法醫理字第0990001595號函所附
    法醫研究所（99）醫剖字第0991100773號解剖報告書及（99
    ）醫鑑字第0991100981號鑑定報告書、現場及查獲照片35張
    、高雄醫院大學附設中和紀念醫院疑非病死病歷摘要報告書
    在卷（警二卷40至52頁、相驗卷41、55至92頁），高雄市政
    府警察局100 年2 月9 日高市警勤字第1000009278號函及報
    案紀錄單、高雄市政府消防局100 年2 月9 日高市消防指字
    第1000004722號函及緊急救護案件紀錄表、本院電話紀錄（
    本院卷48至52頁）暨折疊刀1 把扣案可佐。此部分事實，堪
    信為真實。
２、又經法醫解剖、鑑定結果為：「死者總計身中頭、肩、胸、
    手、及背部10處刺切傷、切割傷及穿刺傷，及頭部兩處擦挫
    傷，左胸外側造成大量出血、左肺刺創及血胸，為本案致命
    性傷口，凶器研判為具小端且刀身較窄之銳器」、「因左胸
    壁外側穿刺傷，刺穿左肺，導致大量出血，血胸及左肺塌陷
    」、「被害人因頭、肩、胸、手及背部多處銳器傷（刺切傷
    、切割傷及穿刺傷），導致大量出血、血胸及左肺塌陷，終
    因低血容性休克及呼吸衰竭死亡」、「死亡方式為他殺」等
    情，有法醫研究所之前揭鑑定報告書、解剖報告書可佐。再
    則被告莊建民自承持以行兇之扣案折疊刀，為鐵製，折疊後
    長約10公分，將刀身打開時總長約18.3公分，刀刃長8.4 公
    分，刃寬1.7 公分，單面開鋒等情，亦經原審於99年11月18
    日當庭勘驗屬實，並有卷附照片8 張、扣押物品目錄表在卷
    可按（原審卷187 頁、警二卷27至29頁、24頁），其刃寬、
    外觀俱與鑑定報告書所為「依被害人之頭部左頂骨遭刺穿、
    左胸壁外側穿刺傷長度為2.7 公分等傷勢，研判兇器為具尖
    端，且刀身前端較窄（刀身寬度小於2.7 公分）之銳器」結
    論相符，亦即扣案之折疊刀確符合鑑定報告書所研判之兇器
    外觀。故被告莊建民持扣案之折疊刀刺殺謝明志，與謝明志
    之死亡結果間，確存有因果關係無訛。
三、又；
１、就本案之事發經過，被告於警訊及偵查時自承：「謝明志也
    欠我女性朋友錢，我當時義務幫我朋友催討，我即問謝明志
    你欠我朋友4000元要怎麼處理，謝明志回答我拗他擺明不還
    ，隨即謝明志反駁我無中生有，、、我們雙方發生言語衝突
    ，我一時氣憤，我以右手拳頭揮拳打他的左臉頰，謝明志接
    著還手打我一拳在我的臉部，我接著與他扭打，突然間他忽
    然抽出一把不明器械刺向我，刺到我的腳，當時還不感覺痛
    ，我立即以手撥開，導致我右手被刀劃傷，我當時不知道那
    是刀子，我感到手麻麻的，我以為是什麼小棍子，我立即動
    手搶下他手上的東西，當時現場昏暗，我立即反握該把搶下
    來的東西，往謝明志的背部刺砍了共2 或3 刀，接下來謝明
    志沿著中華一路南往北紅磚人道向明誠路的方向逃跑，我在
    後面緊追，追了10幾公尺後，因為左腳很痛無法跑動，就放
    棄追謝明志」（警一卷11頁），「（你跟警察說你他後面追
    了10幾公尺是何意？）我很氣，他欠錢不還，不過我追到消
    防栓那就停下來」等語（相驗卷63頁），而於原審時亦稱：
    「我追他沒幾步」（原審卷198 頁）。而證人陳盈甫於警訊
    時稱：「兩人在互毆，莊建民追打謝明志」（警一卷31頁）
    ，嗣於本院仍證稱：「他們一路扭打，打到我家騎樓，打到
    面對我家左手邊過去兩間房子」等語（本院卷93頁）。除此
    ，證人劉中偉亦證稱：「我與死者在屋外騎樓，準備牽車發
    動時，發現莊建民搭計程車前來，莊建民下車後發現謝明志
    ，兩人便發生口角，莊建民對著謝明志說你在外面亂講什麼
    ，兩人變肢體上衝突（互毆），我看到是徒手互毆，現場還
    有陳盈甫在場，兩人互毆後，莊建民追打謝明志，謝明志被
    追打後，往中華路慢車道往北方向逃走，莊建民便放棄追逐
    ，搭計程車離開」等語（警一卷33頁）。而證人謝見興於警
    訊時證稱：「看到有兩個人在打架、、後來兩個人就開始追
    逐」（警一卷20頁）；嗣於原審時，謝見興仍證稱：「（是
    否有看到被告與死者發生爭執之經過？）沒有，我看到的時
    侯，就是一個人在前面跑，一人在後面追，追了三、五步，
    追的人停下來，跑的人最後就倒下」等語（原審卷132 、13
    4 頁），依上開證人陳盈甫、劉中偉、謝見興證詞，渠等均
    有看到被告在後追趕死者無訛。故綜據上開被告與證人之說
    詞，不僅堪信事發過程係被告先動手毆打死者謝明志，且於
    死者謝明志轉身逃跑後，被告仍在後追趕持續攻擊死者約10
    餘公尺後，方因腳痛無法跑動而放棄追謝明志。又再審酌被
    告自承其砍了2 或3 刀，謝明志就轉身逃跑（上開警訊筆錄
    ），然死者身上共有10處刀傷，甚至背部亦受有刀傷等情，
    益證被告於追趕死者謝明志之過程中，仍續持刀刺殺死者謝
    明志無訛。是以被告嗣改稱死者轉身逃跑後，其並未持刀在
    後追趕及刺殺死者云云，應為卸責之詞，無足採信。
２、被告莊建民雖辯稱：當時燈光昏暗，伊不確定搶過來朝被害
    人攻擊的是刀子云云，惟被告既得以在鬥毆中搶下被害人手
    中之折疊刀，原審審理中復能清楚陳述其持刀擊刺之部位，
    乃被害人左手靠近肩膀處，當時是面對被害人攻擊其背部等
    語（原審卷第198 、199 頁），則其得以搜尋並伺機搶下被
    害人手中之折疊刀，再辨識被害人身體部位朝其攻擊，可知
    其視線並未受阻礙。況且，被告於本院時亦稱：「（那你主
    觀上認為那是什麼東西？）當時我以為是武器。、、（那你
    有沒有想過那可能是刀子？）在搶過來的當時，我有想過有
    可能是刀子，因為死者平常有攜帶刀子出門的習慣。」等語
    （本院卷61、62頁），所辯不知搶得之物為刀子云云，原即
    不足採信。尤有甚者，證人謝見興於原審審理中雖證述：現
    場燈光昏暗，我又有散光，只看到2 個人影一前一後追逐，
    看不清楚何人是被告云云（原審卷134 頁），然被告莊建民
    搭乘謝見興之計程車到中華一路與美術館路口，就下車步行
    至案發現場，謝見興則於原處停車等待，距案發現場不會超
    過100 公尺一節，業據謝見興於原審審理中證述明確（原審
    卷134 頁），而被告於警訊時亦稱：「他停車的位置離我與
    謝明志扭打的位置相距約10公尺遠，且又有柱子擋住」（相
    驗卷6 頁），則證人謝見興視力受散光影響，猶能於離現場
    相當之距離外，看見2 人一前一後追逐；再則，在場之劉中
    偉、陳盈甫亦能看到被告與死者間之互毆追逐過程，均足證
    現場絕非完全漆黑無光全然無法識物之情形，被告豈有無法
    看清自己手上所持物品之可能。參以被告能奪刀，並反握刀
    柄以刀刃多次攻擊被害人。是被告所辯委無足採，其持刀攻
    擊死者時，應知自已手上所持之物為折摺刀無訛。
３、公訴人所指扣案之折疊刀應為被告莊建民所預藏，且證人即
    被害人生前之女友盧儀衿，亦於原審證稱：被害人平日有準
    備1把小刀防身，是1把有海綿寶寶握柄的刀子，他放在外套
    口袋內，平常都隨身攜帶，怕遇到人家討債，但是案發當天
    不冷，他沒穿外套，就沒把刀子帶出門，他每天都穿相同的
    外套，我之所以知道被害人有這把刀子，是因為他洗澡的時
    候會把衣服裡的東西都拿出來，沒看過扣案之折疊刀等語（
    原審卷184至186頁），並當庭指認扣案之另把刀柄為海綿寶
    寶圖樣之小刀為被害人生前所有。然：
    (1)、死者平日就有隨身帶刀的習慣，但參酌事發當日，死者
        並未帶該把扣案之海綿寶寶小刀外出，該把海綿寶寶小
        刀係放在死者家中之外套內，事發後才由盧儀衿取出交
        予死者兄長，之後再轉交予警方等情，業據盧儀衿證述
        在卷（原審卷187頁），亦即該把海綿寶寶小刀並非案
        發當日自死者身上扣得。而依卷內之相關卷證，警方又
        未在死者身上查到其他刀械，則原本就不能排除扣案之
        折摺刀係死者所持有之可能。再則，證人盧儀衿雖為死
        者女友，但兩人交往時，彼此間之日常談話及關心之重
        點與事物，絕不可能是死者究竟持有幾把刀械、死者每
        日會帶那一把刀子出門、死者有無取得新刀等事情；兼
        以折摺刀可隨時、輕易取得，而死者更無於取得新刀後
        立即告知女友的必要與可能，因此縱使盧儀衿未曾見過
        扣案之折疊刀，亦不能因此就認定該刀必非死者所有。
    (2)、再則，事發過程，依在場之劉中偉、謝見興、陳盈甫於
        警訊、偵查、審理時之證述，渠等均未見到被告有從自
        已的身上取出刀械。而當日搭載被告抵達現場之謝見興
        ，更於原審審理中證述：沒有看到被告莊建民當天有攜
        帶刀械等語（原審卷135 頁）。又被告莊建民確於案發
        翌（4 ）日至邱外科醫院就診，經診斷受有右手兩處撕
        裂傷5.5 公分、右手第四指一擦挫傷、左小腿兩處撕裂
        傷約3 公分，有邱外科醫院乙診診斷書1 紙附卷可考（
        警一卷47頁），則依現有證據，難認扣案折摺刀係被告
        莊建民所有而持往現場預謀殺害被害人。
４、至於被告雖先稱：莊建民攻擊被害人離開現場後，隨即請友
    人謝見興、王春雄報案、聯絡救護車至現場救護被害人，嗣
    又稱有叫陳盈甫叫救護車云云。然：
    (1)、經原審調閱王春雄使用之0000000000號行動電話門號通
        聯紀錄（原審卷50-54 頁），自案發當時迄翌日止，均
        未見該門號有撥打119 或110 之紀錄。而謝見興持用之
        0000000000號行動電話門號，通聯紀錄雖顯示於案發當
        日23時53分許曾撥打119 通話（原審卷47頁），然由證
        人謝見興於警詢所稱：「... 後來兩個人就開始追逐，
        我就開車子去看，跑在前面的那個人突然倒地，我下車
        看發現倒地的不是莊建民且身上有血，就撥打119 要報
        案（未接通），... 我在現場找不到莊建民，就打電話
        問他有沒有事，莊建民說沒事，叫我先走，我就開車離
        去前往龍華派出所報案，警察說已經有人報案了，我就
        開車去營業」等語（警一卷20頁），及於原審審理中證
        稱：「我看到有人受傷後，就開車到中華、明誠路口的
        派出所要進去報案，後來有警員出來說已經有人報案，
        我就開車離開」、「（你是否受被告委託去報警？）我
        沒有受任何人委託」等語（原審卷135 頁），可知謝見
        興於案發後雖有以電話報警，及親至派出所欲報警，但
        絕非受被告之託，亦未告知行凶者為何人。再參以被告
        歷次警詢、偵訊皆未曾提及有請託謝見興、王春雄或他
        人代為報警一事，益證謝見興報警之舉，係出於己意未
        受被告莊建民之委託。故辯護意旨所指被告王春雄曾代
        被告莊建民報警請求救護一節，尚屬無據，而證人謝見
        興縱曾電話及親自報警，亦非基於被告莊建民之請託，
        無從援引為被告有無自首或救護被害人真意認定之論據
        。
    (2)、再則，本院經函查結果，高雄市政府警察局指揮中心係
        99年於3月3日55分許民眾以0000000000號電話報案告知
        「車禍有人受傷，血流不止」，該手機之持機人為歐南
        宏等情，有前揭高雄市政府警察局函文及報案紀錄單、
        高雄市政府消防局函文及緊急救護案件紀錄表、本院電
        話紀錄（本院卷48至52頁），及台灣大哥大服份有限公
        司2011年2月25日法大字第100024692號函（本院卷86、
        87頁）可佐。除此，高雄市政府警察局更以100年2月25
        日高市警勤字第1000014925號函覆稱，該局勤務指揮中
        心110報案台只有受理1筆報案紀錄，即該0000000000號
        手機報案（本院卷81頁）。然上開0000000000號電話顯
        與警卷內王春雄、劉中偉、陳盈甫、謝見興之手機號碼
        不同。而經本院當庭播放該次報案之錄音光碟供被告及
        證人辨認結果，被告及陳盈甫並不知報案人是何人及00
        00000000是何人手機（本院卷100、94頁）。
    (3)、況且被告雖又改稱其有請陳盈甫叫救護車，然本案審理
        時，證人陳盈甫稱：「小胖（死者）走之後，被告就走
        過來跟我說，要我叫救護，跟我說流血了」、「（當時
        你有無看到小胖倒在地上嗎？）當時我在家裡面，我吸
        毒擔心被警察抓，我就叫另外一個年輕人出去查看小胖
        有無怎麼樣。」、「、、我進門十幾秒之後被告就來找
        我，我就問被告你怎麼流血，被告就跟我說還有更嚴重
        的趕快叫救護車，我就叫我朋友去看小胖有沒有怎麼樣
        ，我朋友回來就跟我說小胖都流血倒在地上。」、「（
        你說你進門之後，被告與被害人在做什麼事？）被害人
        已經走了，我看到被害人已經走了，我以為沒有事情了
        ，沒想到過了十幾秒之後被告就來要我叫救護車。（當
        時你看到被害人有幾個傷痕？）我並沒有去看被害人的
        傷勢，我去叫另一個證人劉中偉去看被害人有無怎樣。
        」等語（本院卷92、93頁），而被告則稱：「（（為何
        要叫救護車？）我記得我離開現場，我有打電話叫他叫
        救護車，陳盈甫跟我說被害人倒地奄奄一息。（為何你
        與證人陳述不一致？證人剛剛陳述他進屋子之後幾十秒
        鐘，你才又跑去找他要他幫忙叫救護車。）我沒有看到
        被害人倒地不起，被害人倒地不起是別人轉述，我才知
        道的，是陳盈甫、王春雄跟我說的，我沒有追被害人追
        的那麼遠。」等語（本院卷95頁），渠等就被告央求陳
        盈甫叫救護車之過程，被告供稱打電話託陳盈甫叫救護
        車，與證人證稱被害人跑了之後被告親自託其叫救護車
        ，所述明顯歧異，亦與被告上訴狀所稱以手機聯絡陳盈
        甫等語不同。又被告與陳盈甫之警訊均未提到被告曾央
        求陳盈甫叫救護車，故原益難認被告有託王春雄、劉中
        偉、陳盈甫、謝見興或其他人報案或請求救護。
    (4)、是綜據上開各事證，難認被告有託人報警或叫救護車，
        而被告於本院亦稱其未主張本案有自首之情形（本院卷
        60頁）。
四、被告雖否認有殺人之犯意，辯稱無殺害之故意云云。然：
１、按殺人與傷害致人於死之區別，應以加害人有無殺意為斷，
    若以戕害他人生命之故意，著手於刺殺之實行即為殺人。而
    不以兇器種類及傷痕之多寡為絕對標準，亦不能因與被害人
      素不相識，原無宿怨，事出突然，即認為無殺人之故意；
    又下手之情形如何，於審究犯意方面，為重要參考資料，故
    認定被告是否有殺人犯意，自應審酌當時情況，視其下手之
    輕重、加害之部位等，以為判斷之準據。被害人受傷之多寡
    及是否為致命部位，固不能採為認定有無殺人犯意之絕對標
    準，但非不可藉為認定有無殺意之心證參考。亦即行為人因
    何原由逞兇，行為當時之手段是否猝然致被害人難以防備，
    攻擊時之力勁是否猛烈足資使人斃命，及攻擊所用之器具、
    攻擊部位、次數、用力強弱，被害人受傷之部位、程度等情
    況亦可供審認行為人是否具備殺人犯意時之參考，仍可依創
    傷之部位、創傷之程度、兇器之種類、兇器之用法、行為人
    與被害人之關係與恩怨、攻擊行為結束後之舉措等予以綜合
    判斷（最高法院51年臺上字第1291號判例、99年台上字第2
    092 號、94年臺上字第412 號、85年臺上字第1639號、84年
    臺上字第3179號、83年臺上字第5647號判決、82年臺上字第
    285 號、76年臺上字第6614號判決意旨）。又刑法上之故意
    ，分直接故意（確定故意）與間接故意（不確定故意），而
    「行為人對於構成犯罪之事實，明知並有意使其發生者」為
    直接故意。
２、本案事發之初，被告僅徒手毆打死者，業如前述，此時固尚
    難認已有殺人犯意。然被告嗣持刀刺殺死者，而其以刺向被
    害人之折疊刀1 把，為鐵製，刀刃長8.4 公分，刃寬1.7 公
    分，單面開鋒等情，業如前述，顯屬鋒利尖銳之危險工具，
    若持往人體要害部位穿刺，足以致人於死，被告莊建民係一
    智識健全之成年人，對此自可認識。又如前述，謝明志受有
    附表所示之刀傷，而人體左胸腔內含心臟、肺臟等重要臟器
    ，為人體要害部位，以鋒利、相當長度之折疊刀刺入人體左
    胸腔，足以傷及心肺，釀成血胸而大量失血、呼吸衰竭致奪
    人生命，此為一般常識，並當為被告莊建民主觀上所得預見
    而無從諉為不知，乃竟以上開鋒利之折疊刀猛刺入被害人之
    左胸壁外側，甚且刺入之深（9.5 公分），已逾該折疊刀之
    刀刃長（8.4 公分），尤見其刺入力道之猛烈，參以被告莊
    建民前後持刀多次刺傷被害人，刺擊部位除左胸2 刀外，尚
    及於位居人體重要部位之頭部1 刀，且反覆刺入、拔出，10
    處刀傷中，除頭部該刀因刺穿顱骨，傷口深度僅0.8 公分外
    ，其餘傷口絕大多數皆深及5 公分以上，攻擊之強度亦非一
    般外傷可比擬，甚且於被害人中刀敗逃時，仍持續追趕。尤
    有甚者，本案事發後未久，救護車即已到場，並立即將謝明
    志送醫，然謝明志仍於到院前死亡（詳如前述），足見所受
    為嚴重之致命傷無訛。是依被告攻擊之部位、強度所造成之
    結果，及死者轉身逃跑，被告仍追趕並持續攻擊等客觀情狀
    ，足見被告莊建民持刀擊刺被害人時，確有置被害人於死之
    主觀認識及意欲無訛。是以本件被告奪下折摺刀後持刀刺殺
    被害人時，確實已將傷害犯意變更升高為殺人之直接故意，
    應至為灼然。
五、綜上所述，被告莊建民確有持扣案之折疊刀戕害被害人生命
    之殺人故意，已臻明確，被告莊建民殺人犯行，應堪認定。
    至於被告莊建民於原審雖另辯稱：伊受有右手兩處撕裂傷約
    5.5 公分、右手指第四指一擦挫傷、左小腿兩處撕裂傷約3
    公分等傷害，當時係被害人先持扣案之折疊刀攻擊伊左腳，
    伊是正當防衛云云。然正當防衛必須對於現在不法之侵害始
    得為之，侵害業已過去，即無正當防衛可言。至彼此互毆，
    又必以一方初無傷人之行為，因排除對方不法之侵害而加以
    還擊，始得以正當防衛論。故侵害已過去後之報復行為，與
    無從分別何方為不法侵害之互毆行為，均不得主張防衛權（
    最高法院30年上字第1040號判例）。而如前述，本案之事發
    過程，被告向死者催討債務而起爭執，被告即先動手毆打被
    害人，嗣於互毆過程中，縱認被害人曾持刀傷及被告之手腳
    ，然該把折疊刀既旋遭被告搶下，被告又自承其搶下該刀之
    際，被害人已無銳利或堅硬之物品可持以攻擊（原審卷197
    頁），詎被告竟仍立即持刀刺殺死者，甚至被害人已無還手
    能力並轉身逃跑，被告竟仍予追趕刺擊，致被害人共受10處
    刀傷，被告形諸在外之客觀行為，已非僅為排除對方不法侵
    害之防衛行為，與正當防衛之要件不符，被告莊建民所辯無
    足採信，應至為灼然。從而，本案事證明確，被告殺人既遂
    之犯行，堪予認定。
六、按行為始於著手，著手之際，有如何之犯意，即應負如何之
    故意責任。行為人在著手實行犯罪行為之前或行為繼續中，
    如犯意變更（即犯意之轉化，升高或降低），即就同一被害
    客體，改變原來之犯意，在另一犯意支配下實行犯罪行為，
    導致此罪與彼罪之轉化，除另行起意者，應併合論罪外，仍
    然被評價為一罪。是犯意如何，既以著手之際為準，則如被
    評價為一罪者，其著手實行階段之犯意若有變更，當視究屬
    犯意升高或降低定其故意責任，犯意升高者，從新犯意；犯
    意降低者，從舊犯意（最高法院99年度台上字第2526號判決
    意旨參照）。本案被告莊建民以傷害犯意著手實行犯罪，於
    行為繼續中升高為殺人犯意，其係就同一被害客體，改變原
    來之犯意，依上開說明，應仍然評價為一罪，而論以犯意升
    高後之一罪。核被告莊建民所為，係犯刑法第271條第1項之
    殺人罪。又被告莊建民有如事實欄所載之犯罪科刑、執行情
    形，有臺灣高等法院被告前案紀錄表1份在卷可憑，其受徒
    刑之執行完畢後，5年內故意再犯本件有期徒刑以上之罪，
    為累犯，除死刑、無期徒刑部分不得加重外，有期徒刑部分
    應依刑法第47條第1項規定，加重其刑。
七、原審認被告罪證明確，因而適用刑法第271 條第1 項、第47
    條第1 項、第37條第2 項、第41條第1 項前段規定，並敘明
    原審檢察官雖以被告有多次前科，僅因小額金錢痛下殺手，
    手段兇殘，造成大眾對治安之疑慮，且犯後狡辯企圖脫免罪
    責，未見悔意，且遲未與被害人家屬和解，而求處被告死刑
    等語。但審酌被告莊建民持刀刺殺被害人致死，手段殘暴，
    被害人年僅25歲，因此斷送寶貴生命，並致被害人家屬痛失
    親人，承受難以彌補之傷害，侵害之法益、造成之實害均至
    鉅，且犯後未能坦承全部犯行，迄未與被害人家屬和解，態
    度難認良好，惟係與被害人互毆衝突下，見被害人持刀，始
    奪刀而持以殺害被害人，與預謀持刀前往殺人之惡性究有程
    度上之不同，復斟酌其生活狀況、品行、智識程度等一切情
    狀，認被告尚未達應永久禁絕、隔離於社會之程度，檢察官
    求處之刑，尚嫌過重，而量處被告有期徒刑18年，及認被告
    莊建民所犯係殺人罪，剝奪被害人無可回復之寶貴生命，依
    此犯罪性質，認有褫奪公權之必要，而依刑法第37條第2項
    規定，併予諭知被告莊建民褫奪公權7年；暨再敘明折疊刀1
    把，雖為被告莊建民犯殺人罪所用之物，然非其所有，爰不
    予宣告沒收。其認事用法，核無不合，量刑亦屬允當。
八、被告上訴意旨否認有殺人之犯意，及主張其行為符合正當防
    衛要件，原審判決量刑亦過重；暨檢察官上訴意旨指原審量
    刑過輕，且被害人女友盧儀衿已證稱被害人並未隨身攜帶刀
    械，原審既無任何佐證，徒依被告所述，認定被告係與被害
    人互毆，始奪被害人所持之刀殺被害人；併以之作為從輕量
    刑之依據，容有未洽等語。然被告確具殺人之直接故意，所
    為亦與正當防衛要件未合，且依證有證據，扣案折摺刀原係
    被害人持有等情，均已詳述如前。又量刑輕重，屬於為裁判
    之法院得依職權自由裁量之事項，苟其量刑已以行為人之責
    任為基礎，並斟酌刑法第57條各款所列情狀，在法定刑度內
    ，酌量科刑，如無偏執一端，致明顯失出失入情形，上級審
    法院即不得單就量刑部分遽指為不當或違法。原審就科刑之
    部分，已敘明審酌刑法第57條各款規定而為量刑，而殺人之
    最低法定本刑為10年，被告為累犯，原審所處刑度實無明顯
    失當。為此，認被告及檢察官之上訴均無理由，應予駁回。
九、據上論斷，應依刑事訴訟法第368 條，判決如主文。
本案經檢察官林應華到庭執行職務。
中    華    民    國  100     年    4     月    12    日
                  刑事第一庭    審判長法  官  周賢銳
                                      法  官  施柏宏
                                      法  官  洪碩垣
以上正本證明與原本無異。
如不服本判決應於收受本判決後10日內向本院提出上訴書狀，其
未敘述上訴理由者，並得於提起上訴後10日內向本院補提理由書
狀（均須按他造當事人之人數附繕本）「切勿逕送上級法院」。
中    華    民    國   100    年    4     月    12    日
                                      書記官  林家煜
附錄本件判決論罪科刑法條：
殺人者，處死刑、無期徒刑或 10 年以上有期徒刑。
┌───────────────────────────┐
│附表                                                  │
├───────────────────────────┤
│１、左上胸部刺切傷：長9.5公分，寬6.5公分，深8.5公分， │
│    造成出血。                                        │
│２、左肩外側刺切傷：長11公分，寬3.5公分，深10公分，造 │
│    成出血。                                          │
│３、左上臂前面：刺切傷，長6公分，寬1.5公分，深6公分， │
│    造成出血。                                        │
│４、左肩後方刺切傷：長5.6公分，寬2公分，深6.5公分，   │
│    造成出血。                                        │
│５、左上臂後側刺切傷：長8公分，寬2.8公分，深7.8公分， │
│    造成出血。                                        │
│６、左上臂後側中段切割傷：長5.5公分，寬2公分，深1.8 公│
│    分，造成出血。                                    │
│７、左手前臂外側近手肘處刺切傷：長9公分，寬2.4公分，深│
│    5. 3公分，造成出血。                              │
│８、背部微偏左側刺切傷：長4.5公分，寬1.2公分，深9.6 公│
│    分，造成出血。                                    │
│９、頭左頂部穿刺傷：長2.5公分，寬0.6公分，深0.8公分， │
│    刺穿顱骨（未刺入腦髓）。                          │
│１０、左胸壁外側穿刺傷，長2.7公分，寬0.5公分，深9.5公分 │
│    ，造成大量出血、左肺刺創塌陷及血胸（左胸腔內含450 │
│    毫升血液），為致命傷。                            │
│、擦挫傷：頭部右眼眶外側顴骨上緣，及下巴右側各一擦挫│
│    傷，分別為1‧2乘1‧2、2‧8乘2‧0公分              │
└───────────────────────────┘